# 陈版：引入外部投资者增资扩股，丧失控制权，合并层面投资收益确认问题

提问人：baretoe1 时间：2016-11-08 14:42:22
引入外部投资者增资，导致丧失控制权，对于合并层面，投资收益的确认问题，尚有一处不明。 假设母公司对子公司原投资成本 10万，持股100%。现在子公司账面价值 80 万元，公允价值 100 万元，引入外部投资者增资，占55%，增资金额=100 0.55/0.45=122 万元。 该母公司账务处理如下 第一步 确认减少 55% 股权的投资收益 = 享受的新增资产份额 122 0.45-减少55%股权的成本 10 0.5 确认后，母公司对子公司长期股权投资账面价值变为（原投资成本 + 新增的资产） 0.45 第二步，剩余 45% 的原股权由成本法转权益法 剩余 45% 原股权成本法时的账面价值 =100.45 持续计算至处置日的子公司净资产份额 =80 0.45 差额 80 0.45-10 0.45 分情况调整留存收益、投资收益及资本公积 确认后，母公司对子公司长期股权投资账面价值变为（处置日子公司账面价值+新增的资产）*0.45 第三步，合并报表层面，把剩余股权由持续计算的账面价值调整为公允价值 剩余股权账面价值=（80+新增 122 ）*0.45剩余股权公允价值=（100+新增 122 ）*0.45 确认投资收益=（100+新增 122 ）*0.45-（80+新增 122 ）*0.45 =（100-80）*0.45 合并层面母公司对子公司长期股权投资=（处置日子公司原净资产公允价值+新增的资产）*0.45 您看思路对否？
如果按准则企业因处置部分股权等原因丧失控制权的，在编制合并财务报表时，对于剩余股权，应当按照其在丧失控制权日的公允价值进行重新计量。处置股权取得的对价与剩余股权公允价值之和，减去按原持股比例计算应享有原有子公司购买日或合并日开始持续计算的净资产份额之间的差额，计入丧失控制权当期的投资收益，同时冲减商誉。 第三步合并层面确认的投资收益 貌似应该=处置对价0+剩余股权公允价100-原持股比例计算的净资产份额80*0.45
有点说不通吧？

回答人：chenyiwei
合并报表层面的处置损益＝剩余股权公允价值 100 －原持有 100 ％股权对应的被处置子公司净资产账面价值 80 ＝ 20 。你的问题在于直接计算时不应将原持有 100 ％股权对应的被处置子公司净资产账面价值 80 再乘以剩余股权比例。

提问人：baretoe1 时间：2016-11-09 15:13:40
陈版，按您的说法，合并层面的处置损益不等于 合并层面剩余股权公允价值减去个别报表层面按权益法追溯调整后的长期股权投资价值。 这是为什么？
合并报表是以个别报表为基础的，合并报表上的长期股权投资应该=个别报表上的长期股权投资+合并报表层的处置损益 成本法转权益法后，个别报表层面的长期股权投资=持续计算至处置日的净资产*剩余股权比例
若合并报表层面的处置损益＝剩余股权公允价值 100 －原持有 100 ％股权对应的被处置子公司净资产账面价值 80会产生矛盾，不一致情况

回答人：chenyiwei
请注意：在实体理论下，个别报表和合并报表实际上是两张平行的报表，不存在谁以谁为基础的问题，这是因为不同报表层面的会计主体不同。尽管实际操作中都会以个别报表为基础来编制合并报表，但不能认为个别报表和合并报表之间存在简单的勾稽对应关系。
合并报表准则第五十条的规定，就是要求合并报表层面应达到的处理效果。如果你的算法得出的处理结果不同于该条规定的要求，那就是你的处理方法存在问题，请注意核对。

提问人：baretoe1 时间：2016-11-10 16:42:28
陈版： 合并报表层面的处置损益＝剩余股权公允价值 100 －原持有 100 ％股权对应的被处置子公司净资产账面价值 80 ＝ 20 这个处置损益 20 ，其实在第一步处置55%股权时，已经确认了55%。 因为第一步处置投资时，确认的投资收益 可以看作由两部分构成。 1 、按处置比例55% 成本法转到权益法 应确认的投资收益 2 、按处置比例55%，权益下法净资产账面价值到公允价值应确认的投资收益。
所以做完单体表的账务处理后， 20 里面已经有 11 确认了。 在合并报表时，只需要确认20-11=9即可 也就是（处置对价+剩余股权公允-原持股比例持续计算的处置日净资产）*剩余持股比例
您觉得这样理解 对不？

回答人：chenyiwei
这个问题具体和你采用的合并报表编制方法有关。所以没有绝对的对错，关键是你这里的说法和你所采用的合并报表编制方法相结合之后，能否得出合并报表准则第五十条所要求的合并报表层面处理结果。

提问人：嫂嫂自重 时间：2016-11-10 21:30:07
可以这么来看，对方增资，先是我方增资 122 万元，再行转让， 所以个别报表长投等于是成本 122 减去稀释股权后享有的账面价值（10+122）*0.45，这里的差额既是个别报表应确认的投资收益。不知道我这么解答陈版是否觉得妥当

回答人：chenyiwei
先视同自身增资，成本变为 132 ，再按 122 处置 55 ％，处置收益＝122-132*55％=49.5，剩余股权成本＝59.5，再以此为基础对剩余的 45 ％股权模拟权益法核算。

提问人：baretoe1 时间：2016-11-11 13:59:33
陈版： 第一步处置55%股权时，确认的投资收益已经含有评估增值的投资收益了。即（80-10）*0.55+（100-80）*0.55=49.5 不知合并报表准则为何对投资收益做那样的规定，如果合并层面按 20 再确认投资收益，就重复计算了

回答人：chenyiwei
合并报表层面对剩余股权按公允价值重新计量并计入投资收益，是基于丧失控制权属于跨越会计处理界线的重大经济事项，交易后保留的无控制股权投资和原先对子公司的投资事实上没有经济上的联系，视同新取得一项资产。